ACORDAO-COMPLETO-2538235

ACÓRDÃO 6067/2022 ATA 33/2022 - PRIMEIRA CÂMARA

VISTOS, relatados e discutidos estes autos de tomada de contas especial instaurada pela Agência de Promoção de Exportações e Investimentos do Brasil (Apex Brasil) , em desfavor do Sr. Luís Filipe de Sousa Nunes, ex-Gerente do Escritório da Apex-Brasil em Luanda/Angola, em razão de desfalque e desvio de recursos transferidos para gestão da unidade entre julho e dezembro de 2015,
ACORDAM os Ministros do Tribunal de Contas da União, reunidos em sessão da Primeira Câmara, em:
9.1. julgar irregulares as contas do Sr. Luís Filipe de Sousa Nunes, com fundamento nos arts. 1º, inciso I, 16, inciso III, alínea "d", da Lei 8.443/1992, c/c os arts. 19 e 23, inciso III, da mesma Lei e com os arts. 1º, inciso I, 209, inciso IV, 210 e 214, inciso III, do Regimento Interno do TCU, condenando-o ao pagamento das quantias a seguir especificadas, com a fixação do prazo de quinze dias, a contar da notificação, para comprovar, perante o Tribunal (art. 214, inciso III, alínea "a", do Regimento Interno do TCU) , o recolhimento da dívida aos cofres da Agência de Promoção de Exportações e Investimentos do Brasil (Apex Brasil) , atualizada monetariamente e acrescida dos juros de mora, calculados a partir das datas discriminadas, até a data do recolhimento, na forma prevista na legislação em vigor:
	Data de ocorrência
	Valor histórico (R$) 

	16/11/2015
	                      29.846,44 

	09/08/2015
	                         1.472,74 

	15/10/2015
	                            665,14 

	20/10/2015
	                            331,16 

	13/11/2015
	                         1.646,37 

	25/11/2015
	                            652,90 

	25/11/2015
	                      40.806,38 

	29/03/2016
	                         5.103,36 

	29/03/2016
	                         5.815,48 

	29/03/2016
	                      28.656,35 

	29/03/2016
	                         9.950,25 

	29/03/2016
	                         9.174,37 

	29/03/2016
	                      26.282,51 

	29/03/2016
	                      43.823,92 

	29/03/2016
	                            747,32 

	29/03/2016
	                         4.422,79 

	09/05/2016
	                      18.672,67 

	09/05/2016
	                         2.438,50 

	09/05/2016
	                         1.285,52 

	09/05/2016
	                         4.776,96 

	09/05/2016
	                            787,82 

	31/03/2016
	                      16.620,31 

	31/03/2016
	                         2.021,76 

	31/03/2016
	                         1.461,20 

	31/03/2016
	                         1.298,16 

	07/10/2015
	                      44.765,55 

	07/10/2015
	                            895,31 

	20/10/2015
	                      68.201,79 

	20/10/2015
	                         1.364,04 

	24/11/2015
	                      87.230,06 

	26/11/2015
	                      35.386,11 

	08/12/2015
	                         1.085,48 

	08/12/2015
	                         2.790,38 

9.2. aplicar ao Sr. Luís Filipe de Sousa Nunes a multa prevista no art. 57 da Lei 8.443/1992, c/c o art. 267 do Regimento Interno do TCU, no valor de R$ 70.000,00, fixando-lhe o prazo de quinze dias, a contar da notificação, para que comprove, perante o Tribunal (art. 214, inciso III, alínea "a", do Regimento Interno do TCU) , o recolhimento da dívida aos cofres do Tesouro Nacional, atualizada monetariamente desde a data deste acórdão até a do efetivo recolhimento, se paga após o vencimento, na forma da legislação em vigor;
9.3. autorizar, desde logo, a cobrança judicial das dívidas, caso não atendida a notificação, na forma do disposto no art. 28, inciso II, da Lei 8.443/1992;
9.4. enviar cópia deste acórdão à Procuradoria da República no Distrito Federal, nos termos do § 3º do art. 16 da Lei 8.443/1992 c/c o § 7º do art. 209 do Regimento Interno do TCU.

Tomada de contas especial instaurada pela Agência de Promoção de Exportações e Investimentos do Brasil (Apex Brasil), em razão de desfalque e desvio de recursos transferidos para gestão da unidade entre julho e dezembro de 2015

Primeira Câmara

Agência Brasileira de Promoção de Exportações e Investimentos do Brasil (Apex Brasil).

3. Responsável: Luís Filipe de Sousa Nunes (Bilhete de Identidade 002405195KS034 - Angola).

13.1. Ministros presentes: Walton Alencar Rodrigues (Presidente), Benjamin Zymler e Jorge Oliveira.
13.2. Ministro-Substituto convocado: Weder de Oliveira.
13.3. Ministro-Substituto presente: Augusto Sherman Cavalcanti (Relator).

AUGUSTO SHERMAN

Adoto, como relatório, a instrução elaborada pela SecexTCE, que recebeu o endosso do corpo diretivo da unidade e do MP/TCU no tocante à proposta de mérito (peças 32/35) .
	"Cuidam os autos de tomada de contas especial (TCE) instaurada pela Agência de Promoção de Exportações e Investimentos do Brasil - Apex-Brasil, em desfavor do Sr. Luís Filipe de Sousa Nunes, Diretor Geral do Escritório da Apex-Brasil em Luanda, em razão de supostas irregularidades cometidas pelo referido responsável, ocorridas entre julho/2015 e dezembro/2015.
2.	Informa-se que, à época da instauração da presente TCE, a Apex-Brasil estava vinculada ao Ministério da Indústria, Comércio Exterior e Serviços (MDIC) , estando atualmente vinculada ao Ministério das Relações Exteriores (MRE) .
HISTÓRICO 
3.	O Presidente da Apex-Brasil em Luanda, Sr. David Barioni Neto, apresentou denúncia contra o Sr. Luís Filipe de Sousa Nunes junto ao Serviço de Investigação Criminal de Angola (peça 1, p. 10-36) , na qual apontou a realização de transferências da conta do Escritório para sua conta particular e saques sem a devida prestação de contas.
4.	No Termo de Cassação do Contrato de Trabalho Durante o Período Experimental (peça 1, p. 57-60) , foi solicitado ao responsável que apresentasse informações acerca das referidas movimentações, bem como efetuasse a devolução de todos os instrumentos de trabalho que porventura estivessem em sua posse.
5.	Foi realizada auditoria no Escritório da Apex-Brasil Luanda, cujos resultados estão consubstanciados no Relatório de Auditoria Interna, referente a análise da movimentação financeira do 2º semestre de 2015 (peça 1, p. 67-74) , tendo sido verificada a realização de movimentações financeiras sem a documentação pertinente e a respectiva prestação de contas, bem como a utilização e solicitações indevidas de passagens e hospedagens, as quais serão detalhadas na seção 'Exame Técnico'.
6.	Por meio da Resolução da Diretoria Executiva nº 10, de 4/2016, foi autuado processo de TCE (peça 1, p. 5-6) .
7.	No Relatório de TCE 2/2016 (peça 1, p. 253-269) , concluiu-se que o dano ao erário apurado foi de R$ 581.680,68, incluindo-se neste montante a quantia de R$ 41.639,19, dispendida com os custos do processo de denúncia movido em Angola, sendo apontado como responsável o Sr. Luís Filipe de Sousa Nunes.
8.	A Secretaria de Controle Interno anuiu, em essência, às conclusões do Tomador de Contas Especial, conforme Relatório de Auditoria 2/2017 (peça 1, p. 274-277) , e emitiu certificado de irregularidade das contas, consoante Certificado de Auditoria 2/2017 (peça 1, p. 278-279) . Finalmente, o dirigente do controle interno concluiu pela irregularidade das contas, como se depreende do Parecer do Dirigente do Controle Interno 2/2017 (peça 1, p. 280) .
9.	O Ministro de Estado das Relações Exteriores atestou, em 30/3/2017, ter tomado ciência dos documentos acima mencionados (peça 1, p. 282) . 
10.	Na instrução inicial (peça 3) , após análise dos documentos constates dos autos, verificou-se que as irregularidades imputadas ao Sr. Luís Filipe de Sousa Nunes restaram caracterizadas, quais sejam:
	a) levantamento de valores em conta bancária sem justificativa;
	b) levantamento de valores em Fundo Fixo de Caixa sem justificativa;
	c) despesas de viagens não autorizadas;
	d) bens não devolvidos.
11.	Propôs-se, então, a citação do referido responsável, proposta esta que contou com a anuência da Unidade Técnica, conforme Pronunciamento da Unidade (peça 5) . A citação foi autorizada pelo Ministro Relator, conforme Despacho anexo (peça 6) .
12.	Foi efetuada tentativa de citação do responsável por meio dos seguintes expedientes:
	a) Ofício 4715/2020 - TCU/Seproc, de 17/2/2020 (peça 10) , encaminhado ao endereço constante nos sistemas coorporativos do TCU, conforme pesquisa anexa. Ressalta-se que trata-se de endereço em Angola, país no qual reside o responsável;
	b) Ofício 4716/2020 - TCU/Seproc, de 17/2/2020 (peça 11) , encaminhado ao endereço da Apex Brasil.
13.	Entretanto, não se conseguiu efetuar a notificação do responsável. A Apex encaminhou expediente a este Tribunal comunicando o endereço informado pelo responsável ao Banco Millenium Angola.
14.	Propôs-se, então, na instrução anterior (peça 17) , a realização de nova citação, que foi autorizada pelo Ministro Relator (peça 22) .
15.	Por meio do Ofício 38224/2021 - TCU/Seproc, de 14/7/2021, efetuou-se nova tentativa de citação do Sr. Luís Filipe de Sousa Nunes (peça 27) . O referido expediente foi recebido em 13/8/2021 por Marcos Henrique Nunes, conforme aviso de recebimento anexo (peça 28) .
ANÁLISE DOS PRESSUPOSTOS DE PROCEDIBILIDADE DA IN/TCU 71/2012
16.	Verifica-se que não houve o transcurso de mais de dez anos desde o fato gerador sem que tenha havido a notificação dos responsáveis pela autoridade administrativa federal competente (art. 6º, inciso II, c/c art. 19 da IN/TCU 71/2012, modificada pela IN/TCU 76/2016) , uma vez que as despesas impugnadas datam de 2013-2016 e o responsável foi notificado sobre as irregularidades pela autoridade administrativa competente ainda em 2015, conforme Termo de Cassação do Contrato de Trabalho Durante o Período Experimental (v. parágrafo quarto desta instrução) .
17.	O valor do débito atualizado até 1º/1/2017 é superior a R$ 100.000,00.
EXAME TÉCNICO
Da validade das notificações:
	Preliminarmente, cumpre tecer breves considerações sobre a forma como são realizadas as comunicações processuais no TCU. A esse respeito, destacam-se o art. 179, do Regimento Interno do TCU (Resolução 155, de 4/12/2002) e o art. 4º, inciso III, § 1º, da Resolução TCU 170, de 30 de junho de 2004, in verbis:
Art. 179. A citação, a audiência ou a notificação, bem como a comunicação de diligência, farse-ão:
I - mediante ciência da parte, efetivada por servidor designado, por meio eletrônico, fac-símile, telegrama ou qualquer outra forma, desde que fique confirmada inequivocamente a entrega da comunicação ao destinatário;
II - mediante carta registrada, com aviso de recebimento que comprove a entrega no endereço do destinatário;
III - por edital publicado no Diário Oficial da União, quando o seu destinatário não for localizado
 (...) 
Art. 3º As comunicações serão dirigidas ao responsável, ou ao interessado, ou ao dirigente de órgão ou entidade, ou ao representante legal ou ao procurador constituído nos autos, com poderes expressos no mandato para esse fim, por meio de:
I - correio eletrônico, fac-símile ou telegrama;
II - servidor designado;
III - carta registrada, com aviso de recebimento;
IV - edital publicado no Diário Oficial da União, quando o seu destinatário não for localizado, nas hipóteses em que seja necessário o exercício de defesa.
Art. 4º. Consideram-se entregues as comunicações:
I - efetivadas conforme disposto nos incisos I e II do artigo anterior, mediante confirmação da ciência do destinatário;
II - realizadas na forma prevista no inciso III do artigo anterior, com o retorno do aviso de recebimento, entregue comprovadamente no endereço do destinatário;
III - na data de publicação do edital no Diário Oficial da União, quando realizadas na forma prevista no inciso IV do artigo anterior.
§ 1º O endereço do destinatário deverá ser previamente confirmado mediante consulta aos sistemas disponíveis ao Tribunal ou a outros meios de informação, a qual deverá ser juntada ao respectivo processo.
 (...) 
	Bem se vê, portanto, que a validade da citação via postal não depende de que o aviso de recebimento seja assinado pelo próprio destinatário da comunicação, o que dispensa, no caso em tela, a entrega do AR em 'mãos próprias'. A exigência da norma é no sentido de o Tribunal verificar se a correspondência foi entregue no endereço correto, residindo aqui a necessidade de certeza inequívoca. 
	Não é outra a orientação da jurisprudência do TCU, conforme se verifica dos julgados a seguir transcritos:
São válidas as comunicações processuais entregues, mediante carta registrada, no endereço correto do responsável, não havendo necessidade de que o recebimento seja feito por ele próprio (Acórdão 3648/2013-TCU-Segunda Câmara, Relator Min. José Jorge) ;
É prescindível a entrega pessoal das comunicações pelo TCU, razão pela qual não há necessidade de que o aviso de recebimento seja assinado pelo próprio destinatário. Entregandose a correspondência no endereço correto do destinatário, presume-se o recebimento da citação. (Acórdão 1019/2008-TCU-Plenário, Relator Min. Benjamin Zymler) ;
As comunicações do TCU, inclusive as citações, deverão ser realizadas mediante Aviso de Recebimento - AR, via Empresa Brasileira de Correios e Telégrafos, bastando para sua validade que se demonstre que a correspondência foi entregue no endereço correto. (Acórdão 1526/2007-TCU-Plenário, Relator Min. Aroldo Cedraz) .
A validade do critério de comunicação processual do TCU foi referendada pelo Supremo Tribunal Federal, nos termos do julgamento do MS-AgR 25.816/DF, por meio do qual se afirmou a desnecessidade da ciência pessoal do interessado, entendendo-se suficiente a comprovação da entrega do 'AR' no endereço do destinatário:
Ementa: agravo regimental. Mandado de segurança. Desnecessidade de intimação pessoal das decisões do tribunal de contas da união. art. 179 do regimento interno do TCU. Intimação do ato impugnado por carta registrada, iniciado o prazo do art. 18 da lei nº 1.533/51 da data constante do aviso de recebimento. Decadência reconhecida. Agravo improvido.
O envio de carta registrada com aviso de recebimento está expressamente enumerado entre os meios de comunicação de que dispõe o Tribunal de Contas da União para proceder às suas intimações.
O inciso II do art. 179 do Regimento Interno do TCU é claro ao exigir apenas a comprovação da entrega no endereço do destinatário, bastando o aviso de recebimento simples. 
Da revelia do responsável Luís Filipe de Sousa Nunes
No caso vertente, a citação da responsável se deu em endereço proveniente de informação fornecida pela Apex. A entrega do ofício citatório nesse endereço ficou comprovada.
Nos processos do TCU, a revelia não leva à presunção de que seriam verdadeiras todas as imputações levantadas contra os responsáveis, diferentemente do que ocorre no processo civil, em que a revelia do réu opera a presunção da verdade dos fatos narrados pelo autor (Acórdão 1009/2018-TCU-Plenário, Relator Min. Bruno Dantas; 2369/2013 - TCU - Plenário, Relator Min. Benjamin Zymler e 2449/2013 - TCU - Plenário, Relator Min. Benjamin Zymler) . Dessa forma, a avaliação da responsabilidade do agente não pode prescindir da prova existente no processo ou para ele carreada. 
Ao não apresentar sua defesa, a responsável deixou de produzir prova da regular aplicação dos recursos sob sua responsabilidade, em afronta às normas que impõem aos gestores públicos a obrigação legal de, sempre que demandados pelos órgãos de controle, apresentar os documentos que demonstrem a correta utilização das verbas públicas, a exemplo do contido no art. 93 do Decreto-Lei 200/1967: 'Quem quer que utilize dinheiros públicos terá de justificar seu bom e regular emprego na conformidade das leis, regulamentos e normas emanadas das autoridades administrativas competentes.' 
Mesmo as alegações de defesa não sendo apresentadas, considerando o princípio da verdade real que rege esta Corte, procurou-se buscar, em manifestações da responsável na fase interna desta Tomada de Contas Especial, se havia algum argumento que pudesse ser aproveitado a seu favor. 
	Entretanto, não foram apresentados na fase interna argumentos que pudessem elidir as irregularidades apontadas.
Em se tratando de processo em que a parte interessada não se manifestou acerca das irregularidades imputadas, não há elementos para que se possa efetivamente aferir e reconhecer a ocorrência de boa-fé na conduta da responsável, podendo este Tribunal, desde logo, proferir o julgamento de mérito pela irregularidade das contas, conforme os termos dos §§ 2º e 6º do art. 202 do Regimento Interno do TCU. (Acórdão 2064/2011-TCU-Primeira Câmara (relator Min. Ubiratan Aguiar) , 6.182/2011-TCU-1ª Câmara (relator Min. Weber de Oliveira) , 4.072/2010-TCU-1ª Câmara (Relator Min. Valmir Campelo) , 1.189/2009-TCU-1ª Câmara (Relator Min. Marcos Bemquerer) , 731/2008-TCU-Plenário (Relator Min. Aroldo Cedraz) .
Dessa forma, Luís Filipe de Sousa Nunes deve ser considerado revel, nos termos do art. 12, § 3º, da Lei 8.443/1992, devendo as contas serem julgadas irregulares, condenando-o ao débito apurado e aplicando-lhe a multa prevista no art. 57 da Lei 8.443/1992.
Prescrição da Pretensão Punitiva
	Vale ressaltar que a pretensão punitiva do TCU, conforme Acórdão 1441/2016-TCU-Plenário, Relator Min. Benjamin Zymler, que uniformizou a jurisprudência acerca dessa questão, subordina-se ao prazo geral de prescrição indicado no art. 205 do Código Civil, que é de dez anos, contado da data de ocorrência da irregularidade sancionada, nos termos do art. 189 do Código Civil, sendo este prazo interrompido pelo ato que ordenar a citação, a audiência ou a oitiva da responsável.
No caso em exame, não ocorreu a prescrição, uma vez que a irregularidade sancionada se deu nos exercícios 2013-2016 e o ato de ordenação da citação ocorreu em 9/8/2019 (peça 6) .
CONCLUSÃO
Em face da análise promovida na seção 'Exame Técnico', verifica-se que o responsável Luís Filipe de Sousa Nunes não logrou comprovar a boa e regular aplicação dos recursos e, instado a se manifestar, optou pelo silêncio, configurando a revelia, nos termos do § 3º, do art. 12, da Lei 8.443/1992. Ademais, inexistem nos autos elementos que demonstrem a boa-fé do responsável ou a ocorrência de outras excludentes de culpabilidade.
Verifica-se também que não houve a prescrição da pretensão punitiva, conforme análise já realizada.
	Tendo em vista que não constam dos autos elementos que permitam reconhecer a boa-fé do responsável, sugere-se que as suas contas sejam julgadas irregulares, nos termos do art. 202, § 6º, do Regimento Interno do TCU, com a imputação do débito atualizado monetariamente e acrescido de juros de mora, nos termos do art. 202, § 1º do Regimento Interno do TCU, descontado o valor eventualmente recolhido, com a aplicação da multa prevista no art. 57 da Lei 8.443/1992.
PROPOSTA DE ENCAMINHAMENTO
Diante do exposto, submetemos os autos à consideração superior, propondo ao Tribunal:
considerar revel o responsável Luís Filipe de Sousa Nunes (Bilhete de Identidade 002405195KS034 - Angola) para todos os efeitos, dando-se prosseguimento ao processo, com fulcro no art. 12, § 3º, da Lei 8.443/1992; 
julgar irregulares, nos termos dos arts. 1º, inciso I, 16, inciso III, alínea 'd', da Lei 8.443/1992, c/c os arts. 19 e 23, inciso III, da mesma Lei, as contas do responsável Luís Filipe de Sousa Nunes, condenando-o ao pagamento das importâncias a seguir especificadas, atualizadas monetariamente e acrescidas dos juros de mora, calculadas a partir das datas discriminadas até a data da efetiva quitação do débito, fixando-lhe o prazo de quinze dias, para que comprove, perante o Tribunal, o recolhimento das referidas quantias aos cofres do Tesouro Nacional, nos termos do art. 23, inciso III, alínea 'a', da citada lei, c/c o art. 214, inciso III, alínea 'a', do Regimento Interno do TCU.  
		Débitos relacionados o responsável Luís Filipe de Sousa Nunes:
	Data de ocorrência
	Valor histórico (R$) 

	16/11/2015
	                      29.846,44 

	09/08/2015
	                         1.472,74 

	15/10/2015
	                            665,14 

	20/10/2015
	                            331,16 

	13/11/2015
	                         1.646,37 

	25/11/2015
	                            652,90 

	25/11/2015
	                      40.806,38 

	29/03/2016
	                         5.103,36 

	29/03/2016
	                         5.815,48 

	29/03/2016
	                      28.656,35 

	29/03/2016
	                         9.950,25 

	29/03/2016
	                         9.174,37 

	29/03/2016
	                      26.282,51 

	29/03/2016
	                      43.823,92 

	29/03/2016
	                            747,32 

	29/03/2016
	                         4.422,79 

	09/05/2016
	                      18.672,67 

	09/05/2016
	                         2.438,50 

	09/05/2016
	                         1.285,52 

	09/05/2016
	                         4.776,96 

	09/05/2016
	                            787,82 

	31/03/2016
	                      16.620,31 

	31/03/2016
	                         2.021,76 

	31/03/2016
	                         1.461,20 

	31/03/2016
	                         1.298,16 

	07/10/2015
	                      44.765,55 

	07/10/2015
	                            895,31 

	20/10/2015
	                      68.201,79 

	20/10/2015
	                         1.364,04 

	24/11/2015
	                      87.230,06 

	26/11/2015
	                      35.386,11 

	07/04/2014
	                         1.085,48 

	29/10/2013
	                         2.790,38 

				Valor atualizado do débito (com juros) em 4/11/2021: R$ 707.292,66 (peça 31) .
aplicar ao responsável , a multa prevista no art. 57 da Lei 8.443/1992 c/c o art. 267 do Regimento Interno do TCU, fixando-lhe o prazo de quinze dias, a contar da notificação, para que comprove, perante o Tribunal (art. 214, III, alínea 'a', do Regimento Interno do TCU) , o recolhimento da dívida aos cofres do Tesouro Nacional, atualizada monetariamente desde a data do acórdão que vier a ser proferido por este Tribunal até a data do efetivo recolhimento, se paga após o vencimento, na forma da legislação em vigor;
	autorizar, desde logo, a cobrança judicial das dívidas, caso não atendida a notificação, na forma do disposto no art. 28, inciso II, da Lei 8.443/1992;
autorizar também, desde logo, se requerido, com fundamento no art. 26, da Lei 8.443, de 1992, c/c o art. 217, §§ 1º e 2º do Regimento Interno do TCU, o parcelamento da (s) dívida (s) em até 36 parcelas, incidindo, sobre cada parcela, corrigida monetariamente, os correspondentes acréscimos legais, fixando-lhe o prazo de quinze dias, a contar do recebimento da notificação, para comprovar, perante o Tribunal, o recolhimento da primeira parcela, e de trinta dias, a contar da parcela anterior, para comprovar os recolhimentos das demais parcelas, devendo incidir, sobre cada valor mensal, atualizado monetariamente, os juros de mora devidos, no caso do débito, na forma prevista na legislação em vigor, alertando o responsável de que a falta de comprovação do recolhimento de qualquer parcela importará o vencimento antecipado do saldo devedor, nos termos do § 2º do art. 217 do Regimento Interno deste Tribunal; 
enviar cópia do Acórdão a ser prolatado à Procuradoria da República no Distrito Federal, nos termos do § 3º do art. 16 da Lei 8.443/1992, c/c o § 7º do art. 209 do Regimento Interno do TCU, para adoção das medidas cabíveis; e
enviar cópia do Acórdão que vier a ser proferido à Agência de Promoção de Exportações e Investimentos do Brasil - Apex-Brasil e ao responsável, para ciência;
informar à Procuradoria da República no Distrito Federal, à Agência de Promoção de Exportações e Investimentos do Brasil - Apex-Brasil e ao responsável que a presente deliberação, acompanhada do Relatório e do Voto que a fundamenta, está disponível para a consulta no endereço www.tcu.gov.br/acordaos, além de esclarecer que, caso requerido, o TCU poderá fornecer sem custos as correspondentes cópias, de forma impressa; e
informar à Procuradoria da República no Distrito Federal que, nos termos do parágrafo único do art. 62 da Resolução TCU 259/2014, os procuradores e membros do Ministério Público credenciados nesta Corte podem acessar os presentes autos de forma eletrônica e automática, ressalvados apenas os casos de eventuais peças classificadas como sigilosas, as quais requerem solicitação formal."
É o relatório.

Daniella Vitelbo Aparicio Pazini Riper (OAB/SP 174.987) e outros, representando Agência Brasileira de Promoção de Exportações e Investimentos do Brasil (Apex Brasil).

Procuradora-Geral Cristina Machado da Costa e Silva.

TOMADA DE CONTAS ESPECIAL. DESFALQUE DE VALORES E BENS DO ESCRITÓRIO DA APEX BRASIL EM LUANDA/ANGOLA POR EMPREGADO. CITAÇÃO. REVELIA. CONTAS IRREGULARES. DÉBITO. MULTA.

TOMADA DE CONTAS ESPECIAL (TCE)

Secretaria de Controle Externo de Tomada de Contas Especial (SecexTCE).

Trata-se de tomada de contas especial instaurada pela Agência de Promoção de Exportações e Investimentos do Brasil (Apex Brasil) , em desfavor do Sr. Luís Filipe de Sousa Nunes, ex-Gerente do Escritório da Apex-Brasil em Luanda/Angola, em razão de desfalque e desvio de recursos transferidos para gestão da unidade entre julho/2015 e dezembro/2015.
2.	Conforme documentado nos autos, o ex-gerente sacou valores da conta bancária do escritório e do fundo fixo de caixa sem justificativa e sem posterior prestação de contas; utilizou recursos da unidade para custear passagens aéreas, hospedagem e locação de automóveis em viagens sem vinculação com as atividades laborais; e deixou de efetuar a devolução de equipamentos (aparelho celular e computador ultrabook) de propriedade da Apex Brasil.
3.	Observe-se que o responsável é cidadão angolano. O contrato de trabalho com a Apex vigorou entre 22/7 e 8/12/2015, quando foi rescindido em decorrência das irregularidades verificadas (peça 01 - fls. 152/156) . 
4.	No âmbito da agência, foram adotadas diversas providências administrativas para apurar as irregularidades e reaver os recursos desviados, incluindo o encaminhamento de denúncia ao Serviço de Investigação Criminal de Angola (peça 01 - fls. 05/06, 10/36, 57/60, 67/74 e 253/270) . Todavia, nenhuma das medidas adotadas obteve sucesso.
5.   	Este Tribunal promoveu a citação do responsável (peças 27/28) , que optou pela revelia.
6.	Diante desse fato, a SecexTCE propôs julgar as contas irregulares, bem como condenar o responsável em débito correspondente aos valores desfalcados e aplicar-lhe multa.
7.	O MP/TCU endossou a proposta, ressaltando que não incidiu prescrição no caso.
8.	Manifesto-me de acordo com a proposição de mérito da SecexTCE. 
9.	Consoante se verifica, o Sr. Luís Filipe de Sousa Nunes geriu recursos públicos federais quando do exercício de suas funções de gerente na subunidade da Apex. Na peça 01 dos autos, consta extensa documentação evidenciando a responsabilidade desse empregado pela prática das irregularidades que ocasionaram dano ao erário.
10.	Embora concorde com a análise do processo efetuada pela unidade técnica, entendo que cabe fazer pequeno reparo sobre as datas de ocorrência dos débitos relativos aos equipamentos (aparelho celular e computador ultrabook) que foram cedidos ao responsável para utilização no exercício da função e nunca foram devolvidos. 
11.	Segundo se observa na instrução contida na peça 03, a SecexTCE quantificou o valor dos bens como o valor de aquisição com aplicação da taxa de depreciação de 20% a.a., em consonância com a Instrução Normativa RFB 1700, de 14/3/2017, tomando por referência as datas em que os bens foram entregues ao responsável (7/8/2015 e 8/8/2015, conforme termos de responsabilidade - peça 01 - fls. 130 e 131) . Como data de ocorrência, foi lançada a data de compra dos equipamentos, ou seja, 7/4/2014 (celular) e 29/10/2013 (computador) . Penso, contudo, que as datas de ocorrência devam corresponder à data em que cessou o vínculo laboral do responsável (8/12/2015 - peça 01-fl. 156) , pois foi a partir desse momento que se materializou o extravio dos bens. Veja-se que esse ajuste não acarreta prejuízo à citação do Sr. Luís Felipe Nunes.
12.	No tocante às datas de ocorrência das despesas com viagens, a unidade técnica anuiu ao marco temporal situado no exercício de 2016, consoante tomado pelo Grupo de Trabalho constituído pela Apex para apurar o dano. Há que se admitir que o mais adequado seria utilizar as reais datas de realização das despesas, as quais ocorreram no ano de 2015. Entretanto, essa peculiaridade pode ser desconsiderada, já que a retificação iria demandar a promoção de nova citação do ex-gerente, situação que se apresenta desvantajosa do ponto de vista processual. 
13.	Feitos os comentários pertinentes ao processo, submeto a este Colegiado o acórdão que ora apresento.
TCU, Sala das Sessões, em 20 de setembro de 2022.
AUGUSTO SHERMAN CAVALCANTI 
Relator